# 对于非同一控制下企业合并的疑问

提问人：cheerfullife 时间：2011-08-21 18:38:21
非同一控制下企业合并，应以合并成本减去应享有被投资单位可辨认净资产公允价值的差额确认商誉。 被投资单位的商誉是不可辨认的，很好理解，请问，被投资单位的递延所得税是否为可辨认的，如果不是，那么为什么准则中“对于被购买方在企业合并之前已经确认的商誉和递延所得税项目，购买方在对企业合并成本进行分配、确认合并中取得可辨认资产和负债时不应予以考虑。”
还有就是准则中对于合并成本在可辨认资产、负债之间进行分配，不太清楚这部分内容表达的是什么意思，具体是如何操作的呢？
附： 企业合并成本在取得的可辨认资产和负债之间的分配 非同一控制下的企业合并中，购买方取得了对被购买方净资产的控制权，视合并方式的不同，应分别在合并财务报表或个别财务报表中确认合并中取得的各项可辨认资产和负债。 1 ．购买方在企业合并中取得的被购买方各项可辨认资产和负债，要作为本企业的资产、负债(或合并财务报表中的资产、负债)进行确认，在购买日，应当满足资产、负债的确认条件。有关的确认条件包括： （ 1 ）合并中取得的被购买方的各项资产(无形资产除外)，其所带来的未来经济利益预期能够流入企业且公允价值能够可靠计量的，应单独作为资产确认。 （ 2 ）合并中取得的被购买方的各项负债(或有负债除外)，履行有关的义务预期会导致经济利益流出企业且公允价值能够可靠计量的，应单独作为负债确认。 2 ．企业合并中取得无形资产的确认。购买方在企业合并中取得的无形资产应符合《企业会计准则第 6 号－无形资产》中对于无形资产的界定且其在购买日的公允价值能够可靠计量。按照无形资产准则的规定，没有实物形态的非货币性资产要符合无形资产的定义，关键要看其是否满足可辨认性标准，即是否能够从企业中分离或者划分同来，并能单独或者与相关合同、资产、负债一起，用于出售、转移、授予许可、租赁或者交换；或者应源自于合同性权利或其他法定权利，无论这些权利是否可以从企业或其他权利和义务中转移或分离。 公允价值能够可靠计量的情况下，应区别于商誉单独确认的无形资产一般包括：商标、版权及与其相关的许可协议、特许权、分销权等类似权利、专利技术、专有技术等。 3 ．企业合并中产生或有负债的确认。为了尽可能反映购买方因为进行企业合并可能承担的潜在义务，对于购买方在企业合并时可能需要代被购买方承担的或有负债，在购买日，可能相关的或有事项导致经济利益流出企业的可能性还比较小，但其公允价值能够合理确定的情况下，即需要作为合并中取得的负债确认。 4 ．对于被购买方在企业合并之前已经确认的商誉和递延所得税项目，购买方在对企业合并成本进行分配、确认合并中取得可辨认资产和负债时不应予以考虑。在按照规定确定了合并中应予确认的各项可辨认资产、负债的公允价值后，其计税基础与账面价值不同形成暂时性差异的，应当按照所得税会计准则的规定确认相应的递延所得税资产或递延所得税负债。 在非同一控制下的企业合并中，购买方确认在合并中取得的被购买方各项可辨认资产和负债不仅局限于被购买方在合并前已经确认的资产和负债，还可能包括企业合并前被购买方在其资产负债表中未予确认的资产和负债，该类资产和负债在企业合并前可能由于不符合确认条件未确认为被购买方的资产和负债，但在企业合并发生后，因符合了有关的确认条件则需要作为合并中取得的可辨认资产和负债进行确认。例如，被购买方在企业合并前存在的未弥补亏损，在企业合并前因无法取得足够的应纳税所得额用于抵扣该亏损而未确认相关的递延所得税资产，如按照税法规定能够抵扣购买方未来期间实现的应纳税所得额而且购买方在未来期间预计很可能取得足够的应纳税所得额的情况下，有关的递延所得税资产应作为合并中取得的可辨认资产予以确认。

回答人：chenyiwei
企业合并中形成的递延所得税，是在把合并成本分摊到各项可辨认资产、负债以确定购买日公允价值之后，通过将各项可辨认资产、负债的公允价值和其各自的计税基础相比较得出的，也就是在购买日需要完全重新计算由该次企业合并导致的递延所得税资产和递延所得税负债。相应地，原先被购买方账面上的递延所得税资产／负债就不予以考虑，因为各项可辨认资产、负债在被购买方原先账面上的账面价值与购买方于购买日对企业合并的会计处理无关。

回答人：chenyiwei
回复 nhkb 的帖子
基本赞同，但要注意：
1 、在你举的例子中，似乎市场法的评估结果应当是 150 万？ 2 、合并报表中，增值部分 50 万元是不会调整合并报表中的资本公积的，而是与长期股权投资的投资成本相抵销，在合并报表层面所达到的效果就是：借：土地使用权 150 万，借：商誉 850 万，贷：现金 1000 万。 3 、本案例中商誉价值应当是 850 万加上对应的递延所得税负债（假设12.5万），合计862.5万元。

回答人：chenyiwei
回复 飘雪～ 的帖子
对于权益法的本质主要是作为长期股权投资的一种后续计量方法还是一种合并报表方法的问题，素来存在争议，《企业会计准则第 2 号——长期股权投资》和《国际会计准则第 28 号——对联营企业的投资》对此问题均未予以明确。在此情况下，从不同的观点出发，对此问题可能得到不同的处理结果，取决于报表编制者认为上述两种原则中哪一项（即：把权益法看作一项合并报表方法还是长期股权投资的一种后续计量方法）应当得到优先考虑。企业（作为联营企业的投资者）一旦选择了其中一项观点之后，即作为该企业的一项会计政策，应当一贯地运用于企业所发生的同类或类似交易。
将权益法看作一项合并报表方法 若企业认为权益法主要是一种编制合并报表时所使用的方法，即运用合并报表的原理将本企业在联营、合营企业的权益和损益中所占的份额纳入本企业的合并财务报表，则应运用本段所述方法进行处理。在此方法下，企业在编制合并报表时，应当把未实现利润中应予抵销的相应份额超过长期股权投资账面价值的部分确认为递延收益。即根据上述背景信息，应作出如下处理：  A公司在其个别报表中进行权益法核算时，针对应予以抵销的内部利润份额的冲减，以确保长期股权投资余额不出现负数为限。 借：投资收益 800,000 贷：长期股权投资
800,000  A公司如存在其他子公司，需编制合并报表的，则在编制合并报表时，应当在前述个别报表层面已作出的抵销处理的基础上，再作以下调整： 借：营业外收入——固定资产处置损益 1,200,000 贷：投资收益800,000 递延收益 400,000 因此，A公司在
合并报表层面所确认的内部交易利润为 180 万元（ 300 万元-120万元）。 A公司在以后年度，可随着B公司对标的固定资产计提折旧，而将上述递延收益余额逐期转入损益。如果B公司处置该固定资产时，A公司合并报表中的递延收益尚有余额的，或者在这部分递延收益实现之前A公司已处置了其对B公司的长期股权投资的，则该项递延收益的余额即应转入当期损益。 将权益法看作长期股权投资的一种后续计量方法 若企业认为权益法主要是一种长期股权投资的后续计量方法，则应运用本段所述方法进行处理。在此方法下，投资方在权益法核算中按比例抵销内部利润，以把长期股权投资的账面价值冲减至零为限。由于企业（投资方，在该内部交易中同时为资产出售方）对该标的资产不再负有进一步的义务，故不存在相关的负债，也不再进一步地将交易中所产生的利润予以递延（但请关注后文中对相关注意事项的进一步澄清和说明）。即根据上述背景信息，应作出如下处理：  A公司在其个别报表中进行权益法核算时，针对应予以抵销的内部利润份额的冲减，以确保长期股权投资余额不出现负数为限。 借：投资收益
800,000 贷：长期股权投资 800,000  A公司如存在其他子公
司，需编制合并报表的，则在编制合并报表时，应当在前述个别报表层面已作出的抵销处理的基础上，再作以下调整： 借：营业外收入——固定资产处置损益 800,000 贷：投资收益 800,000 因此，A公
司在合并报表层面所确认的内部交易利润为 220 万元（ 300 万元-80万元）。 在以后年度，A公司应当暂停按照权益法确认在该联营企业的净利润中所享有的份额，而是仅作账外备查登记，直到累计的未确认的在该联营企业的净利润中所占的份额超过未确认的未实现利润（本案例中未确认的未实现利润的初始金额为 40 万元）为止。 相关提示（适用于上述两种方法） A公司应当关注其对于出售给B公司的资产是否还需有后续的持续涉入，谨慎判断是否符合相关会计准则所规定的资产处置损益确认条件。例如，A公司是否对B公司为购入该资产而借入的借款提供了担保。 结论基础： 对于权益法的本质主要是作为长期股权投资的一种后续计量方法还是一种合并报表方法的问题，素来存在争议，《企业会计准则第 2 号——长期股权投资》和《国际会计准则第 28 号——对联营企业的投资》对此问题均未给出具体的指引。尽管《国际会计准则第 28 号——对联营企业的投资》总体上采纳了前一种观点，即认为权益法应作为一种合并报表方法使用，但在一定程度上仍然保留了将其作为资产后续计量方法的某些特征，例如在资产负债表和利润表（或其附注）中以“单列一行”的方式反映本企业在合营、联营企业的净资产和净利润中所享有的份额，以及要求在应分担的被投资企业亏损份额超过长期股权投资账面价值时停止使用权益法等。因此，对某些交易应当如何进行会计处理和抵销处理，可能有不同的观点，取决于报表编制者认为上述两种原则中哪一种应当得到优先考虑。 在权益法下，上述观点差异可能导致对某些交易和事项的处理采用不同的会计政策。无论选择何种会计政策，均应一贯地运用于与所有权益法核算的合营、联营企业之间的所有同类交易或事项。 将权益法看作一项合并报表方法 根据《企业会计准则解释第 1 号》第七条规定：“投资企业与联营企业及合营企业之间发生的内部交易损益按照持股比例计算归属于投资企业的部分，应当予以抵销，在此基础上确认投资损益。投资企业与被投资单位发生的内部交易损失，按照《企业会计准则第 8 号——资产减值》等规定属于资产减值损失的，应当全额确认。投资企业对于纳入其合并范围的子公司与其联营企业及合营企业之间发生的内部交易损益，也应当按照上述原则进行抵销，在此基础上确认投资损益”。 在IFRS体系下，《国际会计准则第 28 号——对联营企业的投资》第 22 段规定：“在投资者的财务报表中，对于投资者......与联营企业之间的‘顺销’和‘逆销’交易产生的损益，仅确认与除本主体以外的其他投资者在该联营企业中所占的权益份额相对应的部分。‘顺销’交易的例子包括投资者向联营企业出售一项资产。投资者在该联营企业的由该等交易产生的损益中所占的份额应当予以抵销。”（Profits and losses resulting from ‘upstream’ and ‘downstream’ transactions between an investor... and an associate are recognised in the investor’s financial statements only to the extent of unrelated investors’ interests in the associate.... ‘Downstream’ transactions are, for example, sales of assets from the investor to an associate. The investor’s share in the associate’s profits and losses resulting from these transactions is eliminated.） 因此，企业作为投资方和顺销交易中的销售方，应当抵销其在内部交易未实现损益中所占的份额，但对长期股权投资的冲减，应以账面价值冲减至零为限。企业应当把未实现利润中应予抵销的相应份额超过长期股权投资账面价值的部分确认为递延收益。 上述处理方法与《国际会计准则第 27 号——合并和单独财务报表》第 20 段对“合并集团的内部往来余额、内部交易、内部收入和费用均应全额抵销”的合并报表编制一般要求一致。尽管《企业会计准则第 2 号——长期股权投资》第十一条和《国际会计准则第 28 号——对联营企业的投资》第 29 段都要求当投资方在联营企业的亏损中应分担的份额达到或者超过其在该联营企业净资产中所占的权益份额时应当停止使用权益法，但该抵销事项并不代表对投资方而言的“真实”损失，而仅仅是基于常规的合并抵销流程而不确认一项利得。因此，在适用性方面，按比例抵销未实现利润份额的原则优先于《企业会计准则第 2 号——长期股权投资》第十一条和《国际会计准则第 28 号——对联营企业的投资》第 29 段。 将权益法看作长期股权投资的一种后续计量方法 《企业会计准则第 2 号——长期股权投资》第十一条和《国际会计准则第 28 号——对联营企业的投资》第 29 段都要求“投资企业确认被投资单位发生的净亏损，应当以长期股权投资的账面价值以及其他实质上构成对被投资单位净投资的长期权益减记至零为限，投资企业负有承担额外损失义务的除外”，即当投资方在联营企业的亏损中应分担的份额达到或者超过其在该联营企业净资产中所占的权益份额时，投资方应当停止确认其在该联营企业的进一步亏损中应分担的份额。 如果将权益法看作长期股权投资的一种后续计量方法，则意味着认为《国际会计准则第 28 号——对联营企业的投资》第 29 段中的相关要求优先于该准则第 22 段对于抵销投资者与联营企业之间的未实现交易损益的要求。全部抵销投资方在未实现交易损益中所占的份额（本案例中为 120 万元）事实上导致投资方确认了一项“损失”。
并且，通过将损失予以递延，投资方事实上确认了一个负数的投资余额，这在投资方并不承担与该项资产或联营企业相关的法定或推定义务的情况下，并不是《企业会计准则第 2 号—－长期股权投资》和《国际会计准则第 28 号——对联营企业的投资》所允许或者所要求的做法。 因此，如果将权益法看作长期股权投资的一种后续计量方法，则投资方在权益法核算中按比例抵销内部利润，以把长期股权投资的账面价值冲减至零为限。如果投资方并不承担与该项资产或联营企业相关的法定或推定义务，则不存在负债，也不应递延相应的收益。 相关提示（适用于上述两种方法） 如果投资方对于其出售给联营企业的资产还需有后续的持续涉入，则投资方需要非常谨慎，因为这种情形可能表明不符合相关会计准则所规定的资产处置损益确认条件。参照IFRS体系下《国际会计准则第 16 号——不动产、厂场与设备》第 69 段的规定，确定固定资产的处置日（即会计上的终止确认日），企业应当运用《企业会计准则第 14 号——收入》所规定的销售商品收入的确认条件。例如，如果该联营企业借入借款用于向投资方支付该笔交易中的资产购买款，而该借款是由投资方提供担保的，则投资方就保留了对该项资产的继续涉入，如果资产的最终可收回金额仅等于其原账面价值，则投资方将承担该项损失。根据《企业会计准则第 14 号——收入》所规定的销售商品收入的确认条件，此时投资方很可能不应确认任何资产处置收益。

回答人：chenyiwei
回复 飘雪～ 的帖子
基本上可以这样理解。
在该案例中，个别报表层面的权益法核算和合并报表层面的影响可能并不一致，因为对权益法核算是属于“长期股权投资的后续计量方法”还是“单行合并”的争议仅存在于合并报表层面。在个别报表层面，不可能将权益法看作一项合并报表方法加以应用，只能认为属于资产的后续计量方法。

回答人：chenyiwei
回复 飘雪～ 的帖子
基本上是这样。根据准则讲解，要求对与合营、联营企业之间顺销交易和逆销交易的未实现损益，在个别报表层面权益法核算时已作调整的基础上，在合并报表层面进一步进行调整，这种做法也表明，中国准则也是认为在合并报表层面的权益法更多地是一项合并报表方法（否则在合并报表层面是没有必要作出涉及存货、营业收入、营业成本等项目的进一步调整的）。
需要注意的是：如果在合并报表层面运用“单行合并”理论解释权益法的应用的，此时严格来说不能使用“长期股权投资”和“投资收益”的报表项目名称，而应称为“在联营、合营企业的净资产中所占份额”和“在联营、合营企业的净损益中所占份额”。但在中国准则下，目前还没有这样的区分，这可能导致在某些情况下合并报表层面长期股权投资的负数余额使人难以理解。

回答人：chenyiwei
回复 liudi07 的帖子
该备考报表的编制主体一般理解应当是拟上市公司B。但这个问题的具体处理方法应当和具体的重组方案有关。 A公司原先除了持有B公司股权以外，其自身有无经营业务？如果有，则该等经营业务是否也将在A注销后转入BCD构成的上市主体中？ 一般理解： 如果A除了持有B公司股权以外没有其他的实质性经营业务，也不持有重大的经营性资产的，则ABCD四家的备考报表中显示的资产、负债和损益应当与BCD三家按同一控制下合并原则编制的合并报表没有重大的差异。 如果A公司原先有自己独立的经营业务，该等业务也将被纳入上市主体，则该ABCD备考报表可以理解为由BCD三家的合并报表和A公司自身业务的报表（按照A公司财务报表剥离其原持有的对B的长期股权投资和投资收益后得到）的汇总报表，如有内部往来和内部交易的，应当在编制备考报表时予以抵销。上述剥离和编制的基础应在备考报表中充分披露。

提问人：liudi07 时间：2011-09-10 15:49:29
回复 chenyiwei 的帖子
陈老师，对于剥离的处理方法还不是很清楚，例如现在A公司有应收账款 5000 万，长期股权投资 3000 万（其中对B投资成本 2000 万，对非BCD单位未达到重大影响的投资成本为 1000 万），实收资本 3000 万，未分配利润 5000 万，利润表中有收入 10000 万，投资收益 2000 万（其中，均为对非BCD公司的其他投资单位形成），成本 6000 万，所得税费用 1000 万，请问：
（ 1 ）长投如何剥离？ （ 2 ）投资收益是否要全部剥离？如何剥离？

回答人：chenyiwei
1 、将对B的长投成本予以剥离，相应减少对应的净资产； 2 、将对B的当期投资收益和历年来由来自B的股利收入形成的累计留存收益予以剥离（这种剥离是需要一定的模拟假设的，需要在贷方通过往来科目予以平衡）。

提问人：Alisa_wang 时间：2016-07-23 22:22:25
那是否可以理解，把合并成本分摊到各项可辨认资产、负债时，被合并方报表上原有的递延所得税项目和商誉，在纳入合并方报表范围时，均变为 0 ？

回答人：chenyiwei
是的。与该被购买方相关的合并商誉和递延所得税都是在购买方合并报表层面重新计算的。

提问人：小毛熊 86 时间：2016-09-04 09:56:22
陈版主，请教一个问题，刚才看到这个帖子，就是说如果采用收益法确定成交价格的非同一控制下的控股合并，长期股权投资采用成交价格入账，合并报表控股子公司报表采用市场法调整账面价值，收益法和市场法之间的差额确认为商誉，是这个意思吗？

回答人：chenyiwei
可辨认净资产公允价值采用PPA评估方法确定，与交易价格之间的差额为商誉或负商誉。

提问人：小毛熊 86 时间：2016-09-23 16:07:43
陈版主，就上面的问题，还想问一下，如果评估基准日和实际合并日不是同一天，实际合并日的公允价值是不是要按照评估基准日的资产负债为基础进行调整，调整至实际合并日，还有就是评估基准日和实际合并日之间的过渡期损益如何处理，合并报表的合并损益是要按照合并日后的损益纳入合并报表的？

回答人：chenyiwei
你参考一下《计学撮要 2011 》第一章，其中就有相关的内容可参考。

提问人：呼叫帮助 时间：2018-04-24 20:46:19
陈版，请教您单行合并原理是仅指联营和合营公司的合并吧？

回答人：chenyiwei
是。

提问人：windy1978 时间：2018-05-25 10:04:37
陈版主，有个问题，非同一控制下企业合并被合并方实现的利润一般有业绩对赌，这个对赌的利润要考虑评估增值部分摊的部分吗，也就是被合并方的利润中相关资产的摊销是按账面值计算还是公允值计算的，谢谢

回答人：chenyiwei
建议由交易双方协商确定该计算口径。我们不应代为决策。